【裁判字號】    95,金重訴,2
【裁判日期】    970618
【裁判案由】    背信
【裁判全文】
臺灣屏東地方法院刑事判決             95年度金重訴字第2號
公  訴  人  臺灣屏東地方法院檢察署檢察官
被      告  丙○○
選任辯護人  邱明政律師
被      告  甲○○
選任辯護人  張賜龍律師
上列被告因背信案件，經檢察官提起公訴（93年度偵字第6079號
），本院判決如下：
    主  文
丙○○共同連續行使從事業務之人，明知為不實之事項，而登載
於其業務上作成之文書，足以生損害於他人，處有期徒刑壹年，
減為有期徒刑陸月，如易科罰金，以銀元佰元即新台幣玖佰元
折算壹日。
甲○○共同連續犯背信罪，處有期徒刑貳年貳月。
    事  實
一、甲○○於民國84年至89年間、丙○○於81年至89年間各擔任
    屏東縣潮州鎮農會信用部之徵信人員，負責放款徵信業務，
    乙○○（已死亡）於66年至90年間擔任總幹事，戊○○於83
    年至90年間擔任理事長，許錦成為祕書並於乙○○請假時代
    理總幹事，丁○○○於79至87年間擔任信用部主任，吳愛琴
    擔任覆核，其業務依據為農會法、銀行法、財政部函令、農
    會理事會、會員代表大會之決議事項、潮州鎮農會所頒徵信
    授信處理流程與作業手冊等規定，負有誠信善良，詳為審核
    之義務。
二、
（一）依銀行法第33條規定：「銀行對本行負責人為擔保授信，
      應有十足擔保，其條件不得優於其他同類授信對象，如授
      信達中央主管機關規定金額以上者，並應經三分之二以上
      董事之出席及出席董事四分之三以上同意」，另依依財政
      部84年12月11日台財融第84788620號函規定，銀行法第33
      條所稱授信達中央主管機關規定金額者，係指對同一授信
      客戶之每筆或累計金額達﹁該信用部對同一人擔保放款最
      高限額﹂之半數者，而農會信用部對同一人擔保放款最高
      限額，係指不得超過農會信用部前一年度決算淨值的百分
      之25）。
（二）銀行法第32條規定，對有利害關係者不得為無擔保授信。
      財政部頒農會信用部業務管理辦法第13條規定：「農會信
      用部不得對其農會理事、監事、總幹事... 有利害關係者
      ，辦理無擔保放款」，第14條規定；「前條所稱有利害關
      係者，謂... 理、監事、總幹事.... 之 配偶、三親等以
      內血親.. 」 ，故潮州鎮農會自不得對總幹事戊○○之子
      辛○○為無擔保放款。
（三）潮州鎮農會85年1月17日第12屆第19次理事會通過之「放
      款擔保品處理要點及不動產估價辦法」第肆一 (一)2 ：.
      ... 其放款金額最高不得超過公告現值之3 ．5 倍或參酌
      鄰近地段地價為估價標準」之規定。故土地之估價如時價
      高於公告現值時，以時價為準，惟時價若低於公告現值時
      ，仍以時價為準，而時價係指鄰地相似地段之買賣成交例
      。又乙○○、許錦成、戊○○、丁○○○、甲○○、吳愛
      琴等人均明知於審核抵押貸款時應對貸款人之信用及抵押
      品之價值作確實之徵信、勘估、審核，以評估抵押物之擔
      保是否足夠、借款人是否有償債能力，以免貸款無法收回
      使農會受損。乙○○、許錦成、丁○○○、吳愛琴、甲○○、劉有志竟意圖為他人不法利益，共同基於背信及行業
      務登載不實文書之概括犯意聯絡，乙○○、許錦成、丁○○○、吳愛琴、丙○○另基於行使業務登載不實文書之概
      括犯意聯絡，於處理貸款業務時，或未確實調查貸款人之
      收入及償還能力、或違反對於同戶放款最高總額之限制、
      或超估不動產之價值未確實審核率予核貸，因貸款人無擔
      保而取得貸款或本息無法清償，致生損害於農會權益及會
      員利益。
（四）又按一般抵押貸款，應非僅以擔保品之時價為唯一考量，
      而仍應考量借款人之償債能力，而關於放款前之徵信作業
      ，於潮州鎮農會所制作之放款信用調查表上，亦詳列應記
      載申請貸款人之收入、支出、餘絀及償還能力、未來展望
      等細目，顯見此為放款業務承辦人員所應調查並詳實記載
      之事項，無待於另外明文之規範。且於84年12月該農會於
      理事會通過後頒布施行卷附潮州鎮農會徵信授信處理流程
      與作業手冊彙編後，依該手冊所載下列規定，更確認調查
      人員有如下之調查及詳實記載義務：
1.關於申請前洽談流程第3 頁所載：「借款金額超過一千萬元者
  ，應加提經稽徵機關證明與正本相符之年度綜合所得稅結算書
  影本或年度綜合所得稅結算申報影加附相關之綜合所得稅申報
  繳款書或扣繳憑單影本」。
2.關於徵信調查，四、徵信報告撰寫之要領10（1） 規定，每年
  個人收支情形：「個人收支情形之填記，係以年度為準，並應
  根據有關資料酌予匡計.... ， 其在本會授信金額達新台幣一
  千萬元以上者，應與年度綜合所得稅稅額證明書影本（以經稽
  徵機關證明與正本相符者為準）... 作為其償還能力與還款財
  源之參考」。
3.關於徵信調查，四、徵信報告撰寫之要領10（2） 規定：「個
  人收入項目按勞務或事業收入、租賃、利息收入、其他收入四
  項，個人支出項目按個人及贍家支出、稅捐、利息支出四項，
  分別填列並計算結餘」。
4.關於收回本金或轉期（二）轉期部分規定：3.擔保放款欲轉期
  時，應查明擔保物之情形是否有變動，價值是否跌價，必要時
  須按其情形增加擔保物或比例收回一部分放款。7.轉期次數不
  宜過多，以避免資金固定化及短期資金做長期用途使用。
5.關於拾壹、帳務處理- 轉期之規定（第58頁）：「3.擔保放款
  欲轉期時，應查明擔保物之情形是否有變動，價值是否跌價，
  必要時須按其情形增加擔保物或比例收回一部分放款」。
（五）顯見農會於有擔保放款時，除應詳實評估擔保物之價值外
      ，仍應著重借款人之清償資力，否則一經貸款後，借款人
      即無力繳納本息，勢必僅靠拍賣抵押物求償，甚或求償無
      門而有損害於農會，此當為農會從業人員之被告等所知悉
      （台灣高等法院高雄分院95年度金上更（一）字第1 號判
      決參照）。被告甲○○、丙○○於辦理下列貸款案件時有
      明知不實事項而隨意填載於徵信文書之業務登載不實及被
      告甲○○之背信犯行如下。
三、三門建設公司貸款案部分：乙○○、丁○○○、吳愛琴及甲○○等人，明知三門建設實業股份有限公司（以下簡稱三門
    建設公司）於84年11月9 日前，提供屏東縣潮州鎮○○○段
    166 之28地號土地及其上門牌號碼為同鎮○○路178 號建物
    作為擔保品，向潮州農會申請貸款新台幣（下同）2300萬元
    之週轉金及提供屏東縣竹田鄉○○○段555 地號土地作為擔
    保品，於同年12月14日，向潮州農會申請貸款3700萬元，上
    述撥貸後，上述竹田鄉○○○段555 地號土地已分割為同段
    555 之4 、555 之5 、555 之6 、555 之7 、555 之8 、
    555 之9 、555 之10、555 之11、555 之12、555 之13、
    555 之14、55 5之15、555 之16、555 之17及555 地號等15
    筆土地，其中555 之4 、555 之5 、555 之6 、555 之7 、
    555 之8 、555 之9 、555 之10、555 之11、555 之12、
    555 之13、555 之14、555 之15等12筆土地上並有興建房屋
    待售。又蔡譜陸於上述二筆貸款到期（86年12月14日為到期
    日）前，即無力繳交利息及清償本金，三門建設公司因僅係
    貸款之人頭，故亦無清償之計畫，乙○○、丁○○○、吳愛
    琴、甲○○等人為免上述違法情事東窗事發，非但未利用以
    上述擔保品求償或要求三門建設公司增加擔保品，以避免潮
    州農會之損失擴大，反而於86年12月22日，同意三門建設公
    司上述貸款展期為10年期之貸款（原為2 年期之貸款），且
    將上述鳳山厝555 之4 、555 之5 、555 之6 、555 之7 、
    555 之11、555 之12、555 之13、555 之14、555 之15地號
    土地上之抵押權登記予以塗銷，僅保留555 之8 、555 之9
    、555 之10、555 之16、555 之17、555 地號六筆土地之抵
    押權，另增加555 之8 、555 之9 、555 之10地號三筆土地
    上之建物設定抵押權，共同擔保3700萬元之貸款（最高限額
    為4500萬元，因該剩餘擔保之土地價值，於86年9 月間仍高
    達6623萬餘元，顯遠高於擔保之最高限額債權，故未生實際
    損害於潮州鎮農會，不成立背信罪），甲○○等人為使三門
    建設得以順利塗銷上開土地之抵押權，明知三門建設公司所
    貸上開款項之本金並未獲任何清償，竟於渠等職務上所掌管
    並制作之「債務部分清償證明書」上為「因債務業經部分清
    償」之不實記載，並持以向潮州鎮農會及地政機關行使，足
    以生損害於潮州鎮農會對於債權管理及潮州地政事務所對於
    抵押權管理之正確性。
四、辛○○信用貸款部分：辛○○係戊○○之子，二人間有直系
    血親關係，係前述農信用部業務管理辦法所指之利害關係人
    ，戊○○明知其子不得向該農會申請無擔保貸款，竟於85年
    10月11日由戊○○決定並代向潮州鎮農會申請200 萬元無擔
    保貸款，而乙○○、丁○○○、吳愛琴、甲○○發明知依前
    述農信用部業務管理辦法規定，不得對理事長戊○○之子為
    無擔保授信，仍於戊○○、辛○○於85年10月11日提出聲請
    後，基於與戊○○之犯意聯絡，由甲○○（調查員）、吳愛
    琴（覆核）、姚秀玉（信用部主任）、乙○○（總幹事）於
    同月11日、12日核貸，且貸予最高金額（潮州鎮農會理事會
    決議一般會員無擔保最高放款總額85年為200 萬）。嗣因財
    政部金融檢查發覺而追回，但已生損害於潮州鎮農會。
五、戊○○貸款部分：
（一）戊○○至85年11月11日，於潮州農會所累積之有擔保放款
      金額已達4400萬元（分別為：85年11月18日到期之1700萬
      元、86年8 月1 日到期之500 萬元、86年8 月3 日到期之
      800 萬元、86 年8月11日到期之500 萬元、86年9 月14日
      到期之400 萬元及500 萬元各一筆），已達潮州農會85年
      度對同一人擔保放款最高限額8250萬元之半數，依農會信
      用部適用銀行法第33條之規定，應經三分之二以上理事之
      出席及出席理事四分之三以上之同意。
（二）嗣戊○○於85年11月23日申請新貸600 萬元時，未經潮州
      農會理事會之特別決議，亦未依上述規定對戊○○為任何
      收入、餘絀、償還能力等信用調查及對擔保物之估價，並
      要求戊○○提出相關之收入資料，調查員甲○○即於職務
      上所制作之信用調查表上不實記載戊○○之年收入於農業
      收入部分為100 萬元，其他部分為3 千萬元，全年絀餘為
      500 萬元，且於辦理擔保品重新估價時，竟違反潮州農會
      於85年1 月17日第12屆第19次理事會通過之「放款擔保品
      處理要點及不動產估價辦法」第肆一 (一)2 ：.... 其放
      款金額最高不得超過公告 現值之3.5 倍或參酌鄰近地段
      地價為估價標準」之規定，在未參酌鄰近地價或訪查鄰近
      地價之情形下，即任意將戊○○所提供之擔保物即潮州鎮
      ○○○段139 之1 及199 地號土地及地上建築物為重新估
      價，卻未為任何市價調查之手續，即逕行認定上開二筆土
      地（面積共計5132平方公尺）連同同段139 之3 及139 之
      4 （面積共計293 平方公尺）之現值市價為1 億300 萬元
      （實際上139 之1 地號土地之時價僅約為0000000 元，
      199 地號土地之時價僅約0000000 元），並即於同日建議
      核准貸放，經覆核吳愛琴、信用部主任姚秀玉及總幹事乙○○核可，致生損害於潮州農會之利益。
（三）又戊○○上述向潮州鎮農會所貸於86年8 月3 日到期之
      800 萬元貸款及於同年9 月14日到期之400 萬元、500 萬
      元貸款各一筆均將到期，且戊○○同時為擔任該農會多筆
      貸款之保證人，顯已無資力清償積欠潮州農會之債務，依
      前述規定，甲○○等人原應就坐落潮州鎮○○段139 之1
      及199 地號二筆土地之擔保品取償。詎料，乙○○、丁○○○、甲○○（時為主辦）、戊○○、調查員劉有志竟基
      於行使業務登載不實文書之犯意聯絡及意圖為戊○○不法
      之利益，於戊○○於同年8 月9 日、同年9 月18日（起訴
      書誤載為24日）及同年9 月29日，向潮州農會申請上述三
      筆貸款展期，甲○○於辦理上述擔保品重新估價時，竟違
      反上述潮州農會於85年1 月17日第12屆第19次理事會通過
      之「放款擔保品處理要點及不動產估價辦法」第肆一(一
       )2 之規定，在未參酌鄰近地價或訪查鄰近地價之情形下
      ，即任意將上述擔保品之價值以當時公告現值每平方公尺
      1500元之12.2倍計算為每平方公尺18000 元，再以此價格
      扣除土地增值稅後乘以放款率90﹪，計算得出放款值單價
      為公告現值的4.4 倍後，認定上開二筆土地之時價為9300
      萬元（139 之1 地號土地之時價僅約為262 萬8309元，
      199 地號土地之時價僅約為866 萬4414元），又明知戊○○所借貸之該三筆金額均與原貸款金額相當，屬於借新還
      舊性質，亦即對於原貸款金額分文未償，可見償還能力不
      佳，且據戊○○所稱，其所貸之款項係作養殖業之資金，
      收入不高（載明於信用調查表上），並有將短期借貸作長
      期使用之情形，竟於其職務上所制作之3 份信用調表上認
      定戊○○之「償還能力：良好」，並於未經任何調查或要
      求戊○○提出所得憑據，顯不可能知道戊○○之收入及絀
      餘之數額之情形下，即遽行將戊○○之年收入1600萬元，
      全年絀餘為600 萬元等不實事項，記載於信用調查表上（
      惟依戊○○所提出84年度所得稅稅額證明書所載，其年所
      得總額僅有120846元），並同意准予展期，再由吳愛琴、
      丁○○○及乙○○批示核可准予，並持以向潮州鎮農會行
      使。戊○○果於87年初起起，即拒不繳息，且不清償其積
      欠潮州農會之貸款，潮州農會遂於87年4 月2 日向本院民
      事庭聲請就戊○○所積欠之上述貸款中1700萬元、500 萬
      元、600 萬元、400 萬元，核發支付命令，致生損害於潮
      州鎮農會。
四、庚○○貸款部分：
（一）庚○○（由檢察官另行偵結）於70年代起，即陸續以其所
      有之新埤鄉○○○段1 之857 、之858 、之859 、之860
      、之1157、之1174、之1178、之1177、之1183、及其子己○○所有之同段385-2 、386 地號（後改為萬隆段683 及
      690 號）向潮州鎮農會計申貸得2 千2 百萬元，且係多次
      展期及新貸所累積之數額，期間均一再展期或借新還舊，
      未曾清償分毫本金，顯見庚○○之償還能力不佳，先於84
      年3 月4 日，經丙○○簽請信用部主任姚秀玉、總幹事乙○○同意，以剩餘之擔保物價值已足擔保債權為由，將上
      述新埤鄉○○○段385 之2 及386 地號二筆土地上之抵押
      權登記予以塗銷。（此部分行為不構成犯罪）
（二）嗣丙○○等人於塗銷上開二筆土地之抵押權後，因該筆
      2000萬元之債務到期，庚○○隨即於同月10日再向潮州鎮
      農會以所有之上述新埤糞箕湖段1 之857 、1 之858 、1
      之859 、1 之860 、1 之1157、1 之1174、1 之1178、1
      之1177、1 之1183土地為擔保申請展期，再核准庚○○於
      84 年3月10日，向該農會申貸之2200萬元貸款（增貸200
      萬元），又以其子己○○之為名義，並以上述糞箕湖段
      385 之2 及386 地號二筆土地為擔保，向該農會申貸之貸
      款1500萬元，丙○○明知依放款信用調查表表格之要求，
      應詳實調查庚○○之收入、支出、餘絀、償還能力，調查
      員丙○○竟未為任何調查，或要求庚○○、己○○提出關
      於證明收入數額之文件；且丙○○明知庚○○上述2200萬
      元貸款將到期，同時其所欠該農會之高額欠款未曾清償分
      毫本金，顯已無資力清償積欠潮州農會之債務，竟於基於
      概括犯意，於其職務上所制作該2 筆貸款之2 份信用調表
      上認定庚○○、己○○之「償還能力：良好」，並於未經
      調查或要求庚○○、己○○提出任何所得憑據，自不可能
      知道渠二人之收入及絀餘數額之情形下，即遽行將庚○○
      之年收入記載為500 萬元，全年絀餘為150 萬元（惟依庚○○所提出84年度所得稅稅額證明書所載，其年所得總額
      僅有453342元）、己○○之年收入為250 萬元，全年絀餘
      為70萬元（惟並未向要求己○○提出任何證明文件，而己○○則證稱自己也不清處年收入多少，但當時因受進口檳
      榔影響，檳榔價格大不如前，種植及買賣檳榔已會賠錢等
      語）等不實事項記載於信用調查表上，同意准予展期，再
      由覆核吳愛琴、信用部主任丁○○○及總幹事乙○○批示
      核可准予向該農會行使，足生損害於潮州農會之放款調查
      之正確性。（背信部分因庚○○貸款所供擔保之九筆土地
      ，於84年貸款時之市價高達4783萬餘元，而己○○貸款所
      供擔保之土地，於貸款時之市價高達2927萬餘元，均遠高
      於所擔保之債權，故嗣後農會債權無法獲得完全清償，即
      與貸款時之鑑價放款無關，故均不成立背信罪）
（三）事後，庚○○仍無清償前述貸款之本金，又先後於84年11
      月15日、85年3 月15日，在未提供新的擔保品，且其資力
      並無任何轉好之情形下，仍以上開9 筆土地為擔保申請增
      貸500 萬、1000萬元，甲○○明知依上述潮州鎮農會徵信
      授信處理流程與作業手冊彙編規定，應重新對庚○○之資
      力為調查，並應要求庚○○提出所得稅稅額證明書，詎竟
      未為任何調查，仍承前述業務登載不實之概括犯意，連續
      在庚○○於84年11月15日及85年3 月15日之貸款申請之信
      用調查表上，虛偽不實記載庚○○之年收入為500 萬元，
      絀餘為150 萬元，嗣經覆核吳愛琴、信用部主任丁○○○
      、代理總幹事（秘書兼會務股股長）許錦成之核可，再持
      以向潮州鎮農會行使，足生損害於潮州鎮農會放款管理之
      正確性。（背信部分因庚○○貸款所供擔保之9 筆土地，
      於85年貸款時之市價高達5059萬餘元，遠高於所擔保之債
      權3700萬元，故嗣後農會債權無法獲得完全清償，即與貸
      款時之鑑價放款無關，故均不成立背信罪）
五、案經臺灣高等法院高雄分院檢察署發交台灣屏東地方法院檢
    察署檢察官偵查起訴。
    理  由
甲、證據能力部分：
一、按被告以外之人於審判外之言詞或書面陳述，除法律有規定
    者外，不得作為證據；又被告以外之人於審判外之陳述，雖
    不符刑事訴訟法第159 條之1 至第159 條之4 之規定，而經
    當事人於審判程序同意作為證據，法院審酌該言詞陳述或書
    面陳述作成時之情況，認為適當者，亦得為證據；另當事人
    、代理人或辯護人於法院調查證據時，知有第159 條第1 項
    不得為證據之情形，而未於言詞辯論終結前聲明異議者，視
    為有前項之同意，刑事訴訟法第159 條第1 項、第159 條之
    5 分別定有明文。本件檢察官、辯護人及被告甲○○於本院
    審判程序時，就證人余明松、吳愛琴於檢察事務官訊問時之
    陳述均表示無意見，且於本院言詞辯論終結前，檢察官、辯
    護人及被告甲○○對於卷附具有傳聞證據性質之證據，既均
    已知其情，均未聲明異議，本院認該具有傳聞證據性質之證
    據作成時之情況，並無任何違法取證或其他之不適當情形，
    以之作為證據使用係屬適當，自得採為認定被告等犯罪事實
    之證據。
二、證人戊○○、辛○○、庚○○、己○○均於本院審理中具結
    作證，並經被告或辯護人之詰問，其等之證詞自均具證據能
    力。
三、黃志豪不動產估價師事務所制作之估價報告，係本院依職權
    指定後經該事務所所為之鑑定報告，而刑事訴訟法第202 條
    所規定之鑑定人具結義務，係指選任自然人為鑑定人而言，
    本院囑託該估價師事務所為鑑定，依同法第208 條第1 項之
    規定，本不在準用之列（最高法院95年台上字第399 號判決
    參照），故該估價報告自具有證據能力。
四、卷附關於三門建設、戊○○、辛○○、庚○○、己○○之貸
    款資料，均係被告等犯本件業務登載不實書罪所製作之文書
    之影本，且係檢察官向接管潮州鎮農會信用部之土地銀行潮
    榮分行所調閱之影本，並無違法取得證據之情形，自均具有
    證據能力。
乙、實體部分：
壹、被告甲○○於職務上所掌管並制作之「債務部分清償證明書
    」上記載「因債務業經部分清償」，並持以向潮州鎮農會及
    地政機關行使部分：
（一）訊據被告甲○○於偵查（他字卷第16頁）及本院審理中均
      供承其制作該證明書時，三門建設確實未曾清償等語，核
      與三門建設負責人許蘇美玉於偵查中所供相符（他字卷第
      41頁），並有該證明書影本可憑（三門建設B 卷第172 頁
      ），故被告有此部分業務登載不實行為，應可認定，而抵
      押權之部分塗銷即係減少債權之擔保，且債務之部分清償
      亦抵押權塗銷時，地政事務所據以辦理塗銷抵押權時所憑
      之依據，被告此項不實登載及行使該證明書之行為，顯足
      生損害於潮州鎮農會及潮州地政事務所對於地政管理之正
      確性。
（二）被告制作該證明書後，業經覆核吳愛琴、丁○○○、總幹
      事乙○○之核准，而該三人顯可自被告甲○○未附有任何
      三門建設清償債務之文件上，知悉被告宋文政此項記載不
      實，竟仍予以核可，渠等與被告甲○○間顯有犯意聯絡及
      行為分擔，被告此部分犯行，應可認定。
貳、被告甲○○承辦無擔保貸款予戊○○之子辛○○200 萬元部
    分：
一、訊據被告甲○○固承認有擔任該件貸款案之調查員，並建議
    准貸該筆款項，且當時即知道辛○○係理事長戊○○之子等
    情，惟辯稱其不知道有不能無擔保貸款給總幹事之子的規定
    等語。
二、按，對有利害關係者不得為無擔保授信，銀行法第32條定有
    明文。而財政部頒農會信用部業務管理辦法第13條規定：「
    農會信用部不得對其農會理事、監事、總幹事... 有利害關
    係者，辦理無擔保放款」，第14條規定；「前條所稱有利害
    關係者，謂理、監事、總幹事... 之配偶、三親等以內血親
    .. 」 。
三、經查：
（一）辛○○與戊○○為父子關係，且於85年10月11日以無擔保
      貸款方式，貸得200 萬元，並由被告甲○○擔任調查員，
      於建議准予核貸後，經覆核吳愛琴、信用部主任姚秀玉、
      總幹事乙○○之核可等情，業經被告甲○○供承明確，核
      與證人即共犯戊○○、證人辛○○證述情節相符，並有借
      款申請書附卷可憑（偵查卷第278 頁），被告甲○○當時
      是否知道法律有禁止此項無擔保貸款之規定，均並不足以
      阻卻其違法。
（二）證人即於79、80、87、88年間於潮州鎮農會信用部辦理放
      款覆核業務之余明松於檢察事務官詢問時證稱，其雖未看
      過農會信用部貸款辦法，但其於79年間就知道理事長及理
      事長的親戚不能信用貸款，只能擔保貸款等語（本院卷二
      第70頁），可見早於79年間在該農會從事放款相關業務之
      人員即已知悉法令有禁止無擔保貸款予理事長親戚之規定
      ，被告甲○○於84年間辦理無擔保貸款予戊○○之子辛○○時，自無不知道之可能。
（三）該筆無擔保貸款雖於金融檢查後，由戊○○另於85年11月
      23日以擔保借款方式清償，但於85年10月15日至11月23日
      間，因該筆款項根本不該放貸，竟由於被告等人之違法核
      貸，該農會於該期間顯受有200 萬元之損失，此不因戊○○或辛○○嗣後歸還而消失，故並無解於被告宋明證此部
      分犯行之成立。
、被告甲○○調查並貸款予戊○○部分：
一、訊據被告甲○○否認有何業務登載不實及背信之犯行，雖供
    稱戊○○貸款逾4400萬元部分確未經理事會決議，即建議准
    許貸款，且對於擔保物價值及戊○○收入之認定均無明確之
    依據等語，惟辯稱：其係依規定辦理徵信業務，並無為自己
    或他人取得不法利益，或使本人之利益受損害之意，其處理
    借款人提供鑑估抵押不動產時，尚未有該潮州鎮農會徵信授
    信處理流程與作業手冊彙編可憑，故渠等並未違背作業規定
    而有高估情事，係因嗣後情事變更，致農會之財產或利益受
    損。
二、經查：
（一）卷附之潮州鎮農會徵信授信處理流程與作業手冊彙編，業
      於84年12月5 日經該農會以屏潮農（會）字第二八四號函
      公布開始適用，有本院（卷二）第46頁所附上開函文可憑
      ，核與證人即共犯（時任信用部覆核）吳愛琴於檢察事務
      官及檢察官訊問時所證稱：「84年間徵信授信處理流程與
      作業手冊彙編，經過理事會通過後，我們才可依據辦理，
      這是我們所謂的內規」等語（本院卷二第62頁）相符，故
      該手冊所載之規定，自為被告案發時執行該項業務時所應
      遵守之規定，被告所辯，其於為事實欄所載之徵信流程時
      ，並無上開規定可憑等語，顯無可採。
（二）共犯戊○○確有於85年11月11日向潮州農會申請上述1700
      萬元貸款及於同年月23日申貸600 萬元，且於增貸上述二
      筆款項前，已累計向潮州鎮農會之貸款金額為4400萬元等
      情，業經戊○○於本院審理中證述明確，並為被告所不否
      認，並有徵信查詢表（偵查卷第274 頁，載明戊○○之貸
      款金額合計為4400萬元）、借款申請書等可憑。又依潮州
      鎮農會於95年5 月15日，以屏潮農會字第0950000152號函
      覆檢察官之潮州農會85年、86年、87年理事會決議有關各
      該年度之放款最高額度資料，載明潮州農會理事會決議，
      無擔保最高放款總額，於85年度為200 萬，擔保放款最高
      限額，於85年度為8250萬元。（偵查卷第305 頁）。而該
      85年間之貸款申請書上，承辦人均載明係借新還舊，可見
      甲○○、吳愛琴、劉有志、乙○○、丁○○○確已明知戊○○於85年11月前之貸款已逾8250萬元之半數，竟在未經
      理事會決議之情形下，准予核貸上述二筆貸款。
（三）依偵查卷第277 之1 頁及卷附戊○○於85年11月23日、86
      年8 月9 日、同年9 月18日及同年8 月29日，向潮州農會
      申請600 萬元、800 萬元、500 萬元及400 萬元4 筆貸款
      信用調查表、不動產放款值調查報告表，依卷附潮州鎮農
      會徵信授信處理流程與作業手冊彙編所載，有以下違反職
      務上應遵守之規定而登載不實之情形：
1. 依放款信用表所載（戊○○甲卷第90頁、第60頁、34頁、66
   頁之信用調查表），由調查員劉有志調查（第60頁、第66 頁
   ），辦事員即被告甲○○主辦，覆核為吳愛琴，對於戊○○
   之收入記載為1600萬元，絀餘有600 萬元，且戊○○之貸款
   金額已達1000萬元以上，卻未依潮州鎮農會授信處理流程與
   作業手冊彙編之規定，檢附戊○○之年度綜合所得稅稅額證
   明書影本或其他任何認定收入數額達1600萬元之資料，被告
   亦當庭供承，其並未向戊○○索取任何關於收入之資料，僅
   係聽戊○○之陳述，然依所附戊○○84年度綜合所得稅稅額
   證明書，戊○○於84年之所得總額僅有453342元，顯與被告
   甲○○等人所認定記載戊○○之收入額1600萬元相去甚遠。
2. 經本院訊問證人即共犯戊○○結果，亦證稱其於84、85年間
   之年收入約為2 、3 千萬元，但成本支出至少就要2300萬元
   至2400萬元之間，而被告甲○○於其貸款過程中，不只未曾
   要求其提出關於收入之相關資料，亦未曾向其詢問收入多少
   ，其甚至未曾見過被告甲○○，也不知道承辦人員是誰，故
   其亦不知道被告甲○○如何估算其收入，其所借款項均未曾
   清償本金，均只有繳交利息，而其在86年年中時，就已因投
   資失利，已幾乎沒有盈餘，故被告甲○○當時所制作之借款
   調查表上記載其當年之絀餘尚有600 萬元是不實在的等語（
   見97年5 月27日審理筆錄），可見被告甲○○係明知為不實
   ，而於戊○○該次貸款之信用調查表上為上述之不實記載。
3. 依潮州鎮農會調查員劉有志所制作，戊○○85年11月11日貸
   款之信用調查表所示（戊○○甲卷第38頁），載明戊○○之
   年收入為800 萬元；另被告甲○○所制作，戊○○85年11月
   23 日 貸款之信用調查表所示（戊○○甲卷第90頁），載明
   戊○○之年收入為3100萬元，可見被告甲○○明知同為調查
   員之劉有志甫於同月調查認定戊○○之年收入為800 萬元（
   亦未見附有任何收入證明文件），竟即於未有任何憑據之情
   形下，對於同一人（戊○○）之收入調查資料，記載戊○○
   之年收入從800 萬元暴增至3100萬元，可見其確係憑空捏造
   而為不實之記載。再被告甲○○於不到一年後所制作關於戊○○於86年8 、9 月間之信用調查表，記載戊○○之年收入
   為1600萬元，則依戊○○於85年11月間至86年8 、9 月間之
   信用調查表所載，戊○○之收入於一年內，竟於800 萬元，
   暴增至3100萬元，再驟減至1600萬元，卻無任何資料可佐，
   被告甲○○登載不實情節，實為明顯，可見係為配合便利戊○○貸得款項而憑空虛構登載關於戊○○之收入等事項。
4.再依被告甲○○所制作戊○○86年8 月29日及86年9 月24日之
  貸款信用調查表所載，戊○○之農業收入為10萬元，其他收入
  為1500萬元，合計收入應為1510萬元，被告卻載為1600萬元，
  而關於支出及絀餘部分，被告甲○○記載戊○○之支出共為
  190 萬元，絀餘為600 萬元，合計為790 萬元，顯與總收入
  1600萬元（或1510萬元）不合，可見被告甲○○根本未經任何
  調查，即為配合理事長戊○○之貸款，憑空虛構戊○○之收入
  調查事項並為記載，其業務登載不實之犯行實為明確，其進而
  持以向該農會行使，顯足以生損害於農會關於貸款人償還能力
  判斷之損害。
5.依被告甲○○所制作，關於本件貸款擔保物之「潮州鎮農會不
  動產放款值調查報告表」所載（戊○○甲卷第68頁背面），戊○○所提供之八老爺段139 之1 、199 地號土地之公告現值均
  為每平方公尺1500元，而依前述潮州鎮農會85年1 月17日第12
  屆第19次理事會通過之「放款擔保品處理要點及不動產估價辦
  法」第肆一 (一)2 ：.... 其放款金額最高不得超過公告現值
  之3.5 倍或參酌鄰近地段地價為估價標準」之規定，若未參酌
  鄰近地段土地之價格為估價標準，所估之土地價格應不得超過
  每平方公尺5250元，換算該二筆土地之總估價應不得高於2694
  萬3 千元，但被告卻估得該二筆土地之價值為9391萬5600元，
  並建議同意設定擔保最高限額抵押債權額為5280萬元；且被告
  亦稱其係依自己之判斷認定該二筆土地之值達9 千餘萬元。再
  經本院依職權囑託黃志豪不動產估價師事務所對該二筆土地於
  86年3 月間之價格鑑定結果，認上段139 之1 地號土地之價格
  為0000000 元，199 地號土地之價格為0000000 元，總計1134
  萬8058元，有該事務所出具之鑑定報告可憑，顯然遠低於被告
  甲○○之估價及被告甲○○所建議同意設定抵押權之擔保金額
  ，嗣經覆核吳愛琴、信用部主任姚秀玉、秘書兼會務股股長許
  錦成（代理總幹事）之同意，因而使戊○○貸得該筆款項，渠
  等怠於依照上述規定為確實之鑑價，進而使戊○○得以貸得遠
  高於抵押物價值之款項，確有圖利戊○○之意圖及使戊○○取
  得利益事實，實為明顯。
6.至被告雖提出：
（1）陳坤成與汪月花間關於潮州鎮○○○段166 之62號土地之
     買賣契約（本院卷二第173 頁），記載買賣之土地面積為
     90平方公尺，含其上之建物，價金共計1300萬元，藉以佐
     證其並未高估戊○○所提供抵押物之價值，但該契約為影
     本，被告復未曾請求傳訊該交易之雙方，該契約是否真實
     已非無疑；縱該契約形式上為真實，但依該契約所載，其
     價金係含土地及建物，故該1300萬元顯非土地之價值，該
     建物本身之價值如何？該土地之位置與抵押物相較如何？
     並無法從該契約中得知，自亦無從進而換算土地本身之價
     值，被告顯無法自該份契約中，得知該筆土地每平方公尺
     之單價為何，故被告辯稱其確曾依規定調查鄰近土地之成
     交價，顯然不實，該份契約影本自無從為有利於被告甲○○之認定。
（2）謝火木與陳秋泉間關於潮州鎮○○○段787 之13號土地之
     買賣契約（戊○○甲卷第70頁），記載買賣之土地每坪單
     價為66000 元（換算每平方公尺約為18000 元），藉以佐
     證其並未高估戊○○所提供抵押物之價值。但該契約為影
     本，被告復未曾請求傳訊該交易之雙方，該契約是否真實
     已非無疑；縱該契約形式上為真實，然該787 之13號土地
     之位置與本案抵押物相較如何？是否相似或較不利於本件
     擔保物？該契約嗣後是否果有履行完成？或買受人嗣後認
     為價值不相當而不履行？此均無法從該契約中得知，故被
     告辯稱其確曾依規定調查鄰近土地之成交價，顯然不實，
     該份契約影本自無從為有利於被告甲○○之認定。
（3）王國安與黃慶地間關於潮州鎮○○○段132 之1號土地之買
     賣契約（戊○○甲卷第71頁），記載買賣之土地面積為
     1449平方公尺（0.1449公頃），含其上之建物，價金共計
     2410萬元，藉以佐證其並未高估戊○○所提供抵押物之價
     值，但該契約為影本，被告復未曾請求傳訊該交易之雙方
     ，該契約是否真實已非無疑；縱該契約形式上為真實，但
     依該契約所載，其價金係含土地及建物，故該1300萬元顯
     非單純土地之價值，該建物本身之價值如何？該土地之位
     置與抵押物相較如何？並無法從該契約中得知，自亦無從
     進而換算土地本身之價值，被告顯無法自該份契約中，得
     知該筆土地每平方公尺之單價為何，故被告辯稱其確曾依
     規定調查鄰近土地之成交價，顯然不實；再黃慶地係戊○○於85年11月向潮州鎮農會貸款1700萬元之連帶保證人，
     有放款借據可憑（戊○○甲卷第3 頁），可見黃慶地與本
     件貸款之利害關係甚深，以其為買賣相對人之契約，顯有
     抬高價格以利獲得貸款之可能，該份契約影本自無從為有
     利於被告甲○○之認定。
（四）再戊○○所積欠潮州鎮農會之上述款項，均係早自民國80
      年之前即開始借貸，但均未曾清償分毫本金，僅按期給付
      利息，除經戊○○當庭證述明確外，並有戊○○授信書類
      保管甲、乙卷所附之歷年借款申請書等可憑，卻藉一再展
      期或借新還舊之方式延期清償或擴大貸款金額，顯係將資
      金固定化及將短期資金做長期用途使用，有違前述卷附潮
      州鎮農會徵信授信處理流程與作業手冊彙編關於轉期次數
      不宜過多，以避免資金固定化及短期資金做長期用途使用
      之規定不符。
（五）另戊○○積欠潮州鎮農會之1700萬元、600 萬元、400 萬
      元、500 萬元之貸款業經潮州農會於87年4 月2 日向本院
      民事庭聲請支付命令確定，有偵查卷附本院87年度促字第
      5349、5350、5351、5352號支付命令可憑，是被告甲○○
      等人之背信行為致潮州鎮農會受有上述貸款無法回收之損
      害，亦可認定。
肆、被告甲○○、丙○○調查貸款庚○○、己○○部分：
一、訊據被告甲○○、丙○○均否認有何偽造文書之犯行，雖均
    供稱對於庚○○及己○○收入之認定均無明確之依據等語，
    惟均辯稱，其辦理本件庚○○及己○○貸款案件時，潮州鎮
    農會對於貸款人收入之認定，均未規定需檢附何憑據，但渠
    等確曾詢問庚○○及己○○，並依其二人之陳述作為認定其
    收入及絀餘數額之依據等語。
二、經查，關於被告丙○○制作庚○○、己○○信用調查表部分
    ：
（一）按一般抵押貸款，應非僅以擔保品之時價為唯一考量，而
      仍應考量借款人之償債能力，此觀諸被告丙○○所制作之
      放款信用調查表上，詳列應調查人員記載申請貸款人之收
      入、支出、餘絀及償還能力、未來展望等細目，顯見此為
      放款業務承辦人員所應調查並詳實記載之事項，無待於另
      外明文之規範。而於84年12月該農會所頒布施行「潮州鎮
      農會徵信授信處理流程與作業手冊彙編」前，雖無明確規
      範調查人員之調查義務，但既於信用調查表上已經明確詳
      列上述應記載事項，顯見此為放款時所應參考之重要事項
      ，調查人員自應詳實調查、記載，而無待於另外之明文規
      定。
（二）被告丙○○於庚○○在84年3 月10日各以自己及其子己○○名義向潮州鎮農會貸款2200萬元、1500萬元時，均係擔
      任調查員，並制其職務上所掌庚○○、己○○借貸該二筆
      款項之貸款信用調查表查報告表等情，業經被告丙○○供
      承無誤，並有該調查表附卷可憑（庚○○丙卷第50頁、偵
      查卷第250 頁）。
（三）上述二筆貸款之信用調查表有以下登載不實之情形：
1. 依該二份放款信用表所載，均由辦事員丙○○調查，覆核為
   吳愛琴，並經信用部主任姚秀玉、總幹事乙○○審核，對於
   庚○○之收入記載為500 萬元，絀餘有150 萬元，對於己○○之收入記載為250 萬元，絀餘為70萬元，卻未有任何認定
   收入數額達500 萬元或250 萬元之資料，被告亦均供承未曾
   向庚○○、己○○索討任何關於收入之證明文件。
2. 經證人庚○○於本院審理中先結證稱，其於84年間之年收入
   約為200 萬元，絀餘約120 萬元（每月10萬元）等語，再於
   被告甲○○詰問時證稱，其另尚有兼營檳榔中盤商，一年約
   再多賺6 、70萬元等語，並證稱其營業之收入均未有報稅資
   料或其他單據可憑，但其收入多以匯款及支票兌現方式取得
   ，然貸款過程中除被告甲○○曾向其詢問賣檳榔之年收入外
   ，並無他人曾向其詢問，而在被告甲○○向其詢問收入時，
   其僅客氣地表示沒賺多少錢，只能繳得起利息，並未說明實
   際收入及絀餘數額，被告甲○○亦未曾向其索討收入證明，
   而其借錢期間，未曾償還本金，都只有繳利息等語。則證人
   庚○○對於其於前開時間之收入及絀餘多少之陳述，前後顯
   有矛盾，難以遽採。再依證人庚○○所述，其營業收入多係
   客戶以匯款及支票方式給付，故被告丙○○只要調查庚○○
   帳戶內存款出入狀況，就能了解庚○○之收入，卻未曾為之
   ，故可見被告丙○○根本未曾就證人庚○○之收入事項為任
   何調查，顯不可能知道庚○○之收入、絀餘等事項。而依庚○○之證述，其每年絀餘既僅有120 萬元左右，當時向該農
   會借款2200萬元，以該借款申請書所載，年利率至少為百分
   之8.05，每年光利息就要至少176 萬元，縱依被告丙○○於
   該信用調查表所認定，庚○○之年絀餘為150 萬元，其絀餘
   尚不足繳交利息，更遑論清償本金，可見庚○○若非隱匿收
   入，即係以本金繳交利息，任何一種情形均足見其償還能力
   及信用不佳；庚○○復於借款數十年間未曾清償本金，均僅
   繳交利息，可見償還能力不佳，並顯有將短期借貸作長期使
   用之情形，但被告丙○○卻於信用調查表上記載庚○○之「
   償還（非繳息）能力良好」，顯有不實。
3. 經證人己○○於本院審理中結證稱，其不記得於84、85年間
   向農會貸款時之年收入多少，但其與父親庚○○一起工作，
   收入大多混在一起，且當時已經開始有外國檳榔走私進口，
   導致本地檳榔價格下跌，種植檳榔開始無利可圖，並有賠錢
   的情形，而貸款時農會沒有人向其詢問或索討收入之證明資
   料，而其買賣檳榔時賺時賠，所以自己也不知道到底賺多少
   錢或賠多少錢等語，可見被告丙○○根本未曾就證人庚○○
   之收入事項為任何調查，顯不可能知道己○○之收入、絀餘
   等事項。而依被告丙○○制作之信用調查表所載，被告丙○○自行認定己○○之「償還能力良好」，但被告丙○○既認
   定己○○每年絀餘僅有70萬元左右，而依該筆貸款之借款申
   請書所載，該筆1500萬元貸款之利息之基本利率為百分之
   8.05，換算每年之利息至少為120 萬元，則己○○每年收入
   絀餘之全額尚無法應付每年利息之半數，若不轉以借得之本
   金支應，顯無法支付利息，更遑論償還本金，可見償還能力
   甚差，並顯有將短期借貸作長期使用之情形，但被告丙○○
   卻於信用調查表上記載庚○○之「償還能力良好」，顯有不
   實。
4. 被告丙○○明知庚○○、己○○之收入非如其制作之信用調
   查表所載之數額，且其二人之收入絀餘顯不足以償還利息及
   本金，竟仍為如上之不實記載，並於覆核人員、信用部主任
   及總幹事批核後，持以向農會行使，進而貸款予其二人，顯
   然足以生損害於農會判斷之正確性。
三、經查，關於被告甲○○制作庚○○信用調查表部分：
（一）被告甲○○於庚○○在84年11月15日、85年3 月15日以自
      己名義向潮州鎮農會各500 萬元及1000萬元貸款時，均係
      擔任調查員或放款主辦兼徵信，並制其職務上所制作庚○○該二筆款項之貸款信用調查表查報告表，業經被告甲○○供承無誤，並有該調查表附卷可憑（庚○○丙卷第88頁
      、乙卷第25頁）。
（二）上述二筆貸款之信用調查表有以下登載不實之情形：
1. 依該二份放款信用表所載，均由辦事員甲○○調查，覆核為
   吳愛琴，並經信用部主任姚秀玉、祕書兼會務股股長許錦成
   代理總幹事審核，對於庚○○之收入記載為500 萬元，絀餘
   有150 萬元，且其之貸款金額總額已達1000萬元以上，卻未
   依潮州鎮農會授信處理流程與作業手冊彙編之規定，檢附年
   度綜合所得稅稅額證明書影本或其他任何認定收入數額達500
   萬元之資料，被告亦供承未曾向庚○○索討任何關於收入之
   證明文件。
2. 經證人庚○○於本院審理中結證稱，其於84年間種植檳榔之
   年收入約為200 萬元，絀餘約120 萬元（每月10萬元），另
   尚有兼營檳榔中盤商，一年約再多賺6 、70萬元，其營業之
   收入均未有報稅資料或其他單據可憑，但其收入多以匯款及
   支票兌現方式取得，然貸款過程中被告甲○○雖曾向其詢問
   賣檳榔之年收入，但其僅表示沒賺多少錢，只能繳得起利息
   ，並未說明實際收入及絀餘數額，被告甲○○亦未曾向其索
   討收入證明，而其借錢期間，未曾償還本金，都只有繳利息
   ，且其營業收入多係客戶以匯款及支票方式給付等語，已如
   前述，故被告甲○○只要調查庚○○帳戶內存款出入狀況，
   就能了解庚○○之收入，卻未曾為之，故可見被告甲○○根
   本未曾就證人庚○○之收入事項為任何調查，顯不可能知道
   庚○○之收入、絀餘等事項。而庚○○既每年絀餘僅有120
   至150 萬元左右，但依庚○○當時向該農會借款共達3700萬
   元，以該借款申請書所載，基本年利率為百分之8.05，每年
   光利息就要至少296 萬元，縱依被告甲○○於該信用調查表
   所認定，庚○○之年絀餘為150 萬元，其絀餘尚不足繳交利
   息，更遑論清償本金，復於借款數十年間未曾清償本金，均
   僅繳交利息，可見償還能力甚差，並顯有將短期借貸作長期
   使用之情形，但被告甲○○卻於信用調查表上記載庚○○之
   「償還能力良好」，顯有不實。
3. 又經證人即庚○○之子己○○於本院審理中結證稱，其不記
   得於84、85年間向農會貸款之年收入多少，但其與父親庚○○一起工作，收入大多混在一起，且當時已經開始有外國檳
   榔走私進口，導致本地檳榔價格下跌，種植檳榔開始無利可
   圖，並有賠錢的情形等語，可見證人庚○○所證，其於84、
   85年間之年盈收約僅有120 萬元，未高達數百萬元之數等情
   非虛，被告甲○○所認及所辯庚○○之年絀餘應高達數百萬
   元等語無可採信，其於信用調查表上所為上開記載，顯有不
   實。
4.被告甲○○明知庚○○之收入非如其制作之信用調查表所載之
  數額，且庚○○之收入絀餘顯不足以償還利息，竟仍為如上之
  不實記載，並於覆核人員、信用部主任及總幹事批核後，持以
  向農會行使，顯然足以生損害於農會判斷之正確性。
伍、法律之適用：
一、按刑法前於94年2 月2 日修正公布，並於95年7 月1 日施行
    ，另刑法施行法第1 條之1 亦於95年6 月14日經總統以華總
    一義字第09500085181 號令公布施行。又行為後法律有變更
    者，適用行為時之法律，但行為後之法律有利於行為人者，
    適用最有利於行為人之法律，修正後刑法第2 條第1 項定有
    明文。此條規定係規範行為後法律變更所生新舊法律比較適
    用之準據法，本身尚無新舊法比較之問題，於新法施行後，
    應一律適用修正後刑法第2 條第1 項之規定，為「從舊從輕
    」之比較，先予敘明。再按本次法律變更，比較時應就罪刑
    有關之共犯、未遂犯、想像競合犯、牽連犯、連續犯、結合
    犯，以及累犯加重、自首減輕暨其他法定加減原因（如身分
    加減）與加減例等一切情形，綜其全部罪刑之結果而為比較
    （最高法院95年5 月23日95年度第8 次刑庭會議決議參照）
    。查本件被告等行為後，刑法第28條、第33條、第55條、第
    56條、第67條、第68條等規定，均有修正，茲敘述如下：
（一）就共同正犯之變更：
    修正前刑法第28條原規定：「二人以上共同『實施』犯罪之
    行為者，皆為共同正犯。」，修正後新法規定為：「二人以
    上共同『實行』犯罪之行為者，皆為共同正犯。」，將舊法
    之「實施」修正為「實行」。原「實施」之概念，包含陰謀
    、預備、著手及實行等階段之行為，修正後僅共同「實行」
    犯罪行為始成立共同正犯。是新法共同正犯之範圍已有限縮
    ，排除陰謀犯、預備犯之共同正犯。新舊法就共同正犯之範
    圍既因此而有所變動，自屬犯罪後法律有變更，而非僅屬純
    文字修正，應有新舊法比較適用之問題，最高法院96年度台
    上字第934 號、第3773號判決意旨參照）。經比較新舊法結
    果，對於本件被告等上開行為，與吳愛琴等人有犯意聯絡及
    行為分擔而言，適用新法並無較有利之情形，依刑法第2 條
    第1 項規定，自應依修正前刑法第28條論以共同正犯。
（二）就法定罰金刑最低刑度之變更：
    刑法第215 條業務登載不實罪之法定刑為3 年以下有期徒刑
    、拘役或銀元5 百元以下罰金，第342 條第1 項背信之主刑
    為5 年以下有期徒刑、拘役或科或併科銀元1 千元以下罰金
    。本件被告等犯罪時之刑法就罰金刑之規定，依修正前刑法
    第33條第5 款規定，罰金刑應處銀元一元以上，並應依修正
    前罰金罰鍰提高標準條例第1 條規定，就其原定數額得提高
    為2 倍至10倍，但法律已依一定比率規定罰金或罰鍰之數額
    或倍數者，依其規定。惟95年7 月1 日施行之修正後刑法第
    33條第5 款則規定：「罰金：新臺幣一千元以上，以百元計
    算之」，而95年6 月14日修正公布之刑法施行法第1 條之1
    第2 項規定：「94年1 月7 日刑法修正時，刑法分則編未修
    正之條文定有罰金者，自94年1 月7 日刑法修正施行後，就
    其所定數額提高為30倍，但72年6 月26日至94年1 月7 日新
    增或修正之條文，就其所定數額提高為3 倍」，經比較修正
    前後之罰金刑輕重，該罰金刑之最低刑度於修法後已有加重
    ，故以95年7 月1 日修正公布施行前之規定較有利於被告，
    應依刑法第2 條第1 項規定，適用行為時之法律，亦即適用
    修正前之刑法規定科刑。
（三）就易科罰金條文之變更：
    被告丙○○行為時之刑法第41條第1 項前段規定：「犯最重
    本刑為5 年以下有期徒刑以下之刑之罪，而受6 個月以下有
    期徒刑或拘役之宣告，因身體、教育、職業、家庭之關係或
    其他正當事由，執行顯有困難者，得以1 元以上3 元以下折
    算1 日，易科罰金。」又行為人行為時之易科罰金折算標準
    ，修正前罰金罰鍰提高標準條例第2 條前段（現已刪除）規
    定，就其原定數額提高為100 倍折算1 日，則本件行為人行
    為時之易科罰金折算標準，應以銀元300 元折算1 日，經折
    算為新臺幣後，應以新臺幣900 元折算為1 日。至於修正後
    之刑法第41條第1 項前段，則規定：「犯最重本刑為5 年以
    下有期徒刑以下之刑之罪，而受6 個月以下有期徒刑或拘役
    之宣告者，得以新臺幣1,000 元、2,000 元或3,000 元折算
    1 日，易科罰金」。比較修正施行前後之易科罰金折算標準
    ，以95年7 月1 日施行前之規定，較有利於行為人，則應依
    刑法第2 條第1 項規定，適用修正前刑法第41條第1 項前段
    規定，定其折算標準。
（四）就牽連犯、連續犯條文之變更：
    被告行為後，刑法第55條牽連犯、第56條連續犯之規定業於
    94年1 月7 日修正公布刪除，並於95年7 月1 日施行，則被
    告之犯行，因行為後新法業已刪除牽連犯、連續犯之規定，
    依舊法得成立牽連犯之各該行為，於新法施行後因刪除牽連
    犯之規定，應予分論併罰；又刪除連續犯之規定，雖非犯罪
    構成要件之變更，但顯已影響行為人刑罰之法律效果，自屬
    法律有變更，依新法第2 條第1 項規定，比較新、舊法結果
    ，修正後之規定並非較有利於被告，是依刑法第2 條第1 項
    之規定，應適用行為時之法律，即應適用修正前刑法第55條
    牽連犯、第56條連續犯之規定。
（五）罰金刑加重之適用：
    刑法罰金刑之加重，依修正後刑法第67條規定，其最高度及
    最低度同加重之，較修正前刑法第68條所定，僅加重其最高
    度，為不利於被告，自應適用修正前之刑法。
（六）綜上所述，經綜合比較新、舊法之適用結果，以修正前刑
      法規定有利於被告，是應依刑法第2 條第1 項規定，整體
      適用修正前之刑法規定。
二、按「背信係因身分而成立之罪其共同實施或教唆幫助者，雖
    無此項身分，依刑法第三十一條第一項之規定，仍以共犯論
    ，本院二十八年上字第三０六七號判例意旨可資參照。」、
    「依上開公訴意旨所示之犯罪事實，已認羅福助、林錦源以
    低價土地，利用人頭為高額貸款之申請，再由曾炳煌指示李
    悌宏、李清，楊清淙指示施嘉昌為不實之估價違法超貸，造
    成鉅額呆帳等情，原判決亦認定被告二人與該等承辦貸款人
    員之間，有行為之合致，並致該無身分者因而獲得不法利益
    之事實（見原判決第二三頁第八行）進而論處曾炳煌、李悌
    宏、李清、楊清淙、施嘉昌背信各罪刑確定。依上開說明，
    自無對向犯之適用。原審未依刑法第三十一條之規定，撤銷
    第一審諭知被告羅福助、林錦源背信無罪部分之判決，改判
    論處被告二人以背信罪之共同正犯，遽而駁回檢察官此部分
    之第二審上訴，自有判決不適用法則之違誤。」最高法院著
    有96年度台非字第80號判決可參。
三、
（一）查被告丙○○、甲○○及共犯劉有志於上述案發時均係潮
      州鎮農會信用部之辦事員，吳愛琴為覆核專員，姚秀玉為
      信用部主任，許錦成為祕書並代理總幹事，乙○○為總幹
      事，此均有前述貸款申請書及信用調查表可憑，並經渠等
      於偵查或本院審理中供陳明確，均係為該農會處理事務之
      人，並均於執行職務時需制作貸款人之信用調查表及抵押
      物之鑑價報告，該信用調查表及鑑價報告即為其業務上所
      作之文書。且依本院（卷二）第49頁以下所附，潮州鎮農
      會84年7 月31日第12屆理事會第16次會議核定實施之潮州
      鎮農會信用部業務分層負責明細表所示，對於借款申請業
      務、擔保物之調查及鑑價、擔保物之增加或減少、抵押權
      內容之變更、調查報告之編製等事項，承辦人應負擬辦之
      責，而覆核、信用部主任、祕書均應負審核之責，總幹事
      則應負核定之責，故上開農會職員均係為農會處理放款業
      務之人，並對於上開業務之相關文件有制作之權責。
（二）被告甲○○竟意圖為第三人不法之利益，而為違背其任務
      之貸款予辛○○及戊○○之行為，致生損害於潮州鎮農會
      及會員，均係犯刑法第342 條第1 項之背信罪；被告甲○○與丙○○各於業務上所掌文書為不實登載，並持以向農
      會行使，足生損害於潮州鎮農會及該農會會員之權益，核
      其二人此部分所為，均係犯刑法第216 條、第215 條之行
      使業務登載不實文書罪；其業務登載不實之行為應為行使
      行為所吸收，不另論罪。被告二人就上開犯行各與亦有該
      項身分條件之劉有志、吳愛琴、姚秀玉、乙○○、許錦成
      、無該項身分條件之戊○○間就上開犯行，互有犯意聯絡
      及行為分擔，均為共同正犯（戊○○於案發時為理事長身
      分，並故意提供遠低於貸款金額之擔保物而取得貸款，並
      明知應依前述規定提供收入資料予調查人員，及其子不得
      為無擔保借款，竟未提供任何收入資料給調查人員，使調
      查人員隨便在信用調查表上為有利於戊○○之收入事項不
      實記載，並逕向乙○○辦理上述無擔保貸款申請，顯與總
      幹事及調查員等人有犯意聯絡及行為分擔）。被告丙○○
      先後先後所為上開多次行使業務登載不實文書犯行、被告
      甲○○先後多次行使業務登載不實文書及背信犯行，均時
      間緊接，犯罪構成要件相同，顯各係基於概括犯意，均應
      依修正前刑法連續犯之規定各論以1 罪，並加重其刑。而
      被告甲○○所為行使業務上登載不實文書罪與背信罪間，
      有方法、結果之牽連關係，應依修正前刑法牽連犯之規定
      從一重之連續背信罪論處。
（三）被告甲○○背信行為後農業金融法已經立法院制訂，並經
      總統於92年7 月23日公布，且該法第61條規定本法施行日
      期由行政院定之。嗣經行政院於93年1 月9 日以院臺農字
      第0930080138號令，定自93年1 月30日施行。又依新制訂
      之農業金融法第39條第1 項第2 項規定：「信用部或全國
      農業金庫負責人或職員，意圖為自己或第三人不法之利益
      ，或損害信用部或全國農業金庫之利益，而為違背其職務
      之行為，致生損害於信用部或全國農業金庫之財產或其他
      利益者，處3 年以上10年以下有期徒刑，得併科新臺幣
      1,000 萬元以上2 億元以下罰金。其犯罪所得達新臺幣1
      億元以上者，處7 年以上有期徒刑，得併科新臺幣2,500
      萬元以上5 億元以下罰金。信用部或全國農業金庫負責人
      或職員二人以上共同實施前項犯罪行為者，得加重其刑至
      二分之一。」此等特別背信罪之新法刑度，較刑法第342
      條背信罪之舊法為重，依刑法第2 條第1 項之規定，自應
      適用有利於被告甲○○之刑法背信罪，併予敘明。
（四）公訴人於起訴書中，雖未敘明被告等業務登載不實之文書
      內容，然已經當庭陳明其起訴範圍及於起訴書犯罪事實欄
      所載明之塗銷抵押權前及違背職務之貸款行為前所必須之
      制作之相關文件行為，並與已起訴之背信行為有刑法修正
      前所規定之牽連關係，自為起訴效力所及，本院均得一併
      審理。
四、量刑：
（一）被告丙○○部分：爰審酌被告並無前科，有台灣高等法院
      被告前案紀錄表可憑，素行良好、所以於前述文書上為不
      實之登載，係為矇騙潮州鎮農會，使庚○○、己○○於償
      還能力明顯不佳之情形下，得以順利取得貸款、其漠視相
      關法令，虧空農會，嚴重影響金融秩序，惡性非輕，未受
      上級主管有任何壓力情形下，即為便宜行使，未依規定詳
      實為農會及會員之權益把關，率爾建議同意將高達數千萬
      元之款項放貸給資力不佳之會員，足使農會及會員之財產
      權生重大危害、犯後一再飾詞否認犯行，亦否認自己之前
      述徵信調查行為有何不當或疏失之處，顯無任何悔意，犯
      後態度不佳，而所犯之刑法第216 條、215 條罪連續犯之
      法定刑經加重後，上限為有期徒刑4 年6 月，下限為2 銀
      元以上之罰金，故中度刑應為有期徒刑1 年10月左右等一
      切情狀，量處如主文所示之刑。被告丙○○之犯罪時間，
      均在民國96 年4月24日以前，合於中華民國96年罪犯減刑
      條例所定減刑條件，應依法減其宣告刑2 分之1 ，再修正
      前之規定諭知易科罰金之折算標準。
（二）被告甲○○部分：爰審酌被告並無前科，有台灣高等法院
      被告前案紀錄表可憑，素行良好、所以於前述文書上為不
      實之登載，係為矇騙潮州鎮農會，使三門建設得於分文本
      金未償情形下，得以塗銷部分抵押物之抵押權設定，使戊○○於償還能力明顯不佳及抵押物價值不足之行形下，得
      以取得遠高於抵押物價值之貸款，辛○○得以未提供任何
      擔保物之情形下獲得貸款，庚○○、己○○於償還能力明
      顯不佳之情形下，得以順利取得貸款，致使農會高額貸款
      無法獲償、其漠視相關法令，虧空農會，嚴重影響金融秩
      序，惡性非輕，未受上級主管有任何壓力情形下，即為便
      宜行使，未依規定詳實為農會及會員之權益把關，率爾建
      議同意將高達數千萬元之款項放貸給資力不佳或無擔保之
      會員，使農會及會員之財產權生重大危害、犯後一再飾詞
      否認犯行，亦否認自己之前述徵信調查行為有何不當或疏
      失之處，顯無任何悔意，犯後態度不佳，而所犯之刑法第
      342 條條背信罪連續犯之法定刑經加重後，上限為有期徒
      刑7 年6 月，下限為2 銀元以上之罰金，故中度刑應為有
      期徒刑3 年左右等一切情狀，量處如主文所示之刑。
伍、
一、至原起訴意旨（依公訴檢察官於96年3 月20日所提出之補充
    理由書為準）另以：
（一）被告甲○○尚有明知抵押物價值不足，仍同意三門建設以
      屏東縣潮州任八老爺段166 之28地號土地及其上建物為抵
      押，超額貸款2300萬元予三門建設，再以原同縣竹田鄉○○○段555 地號土地為抵押，超額貸款3700萬元與三門建
      設。
（二）上開二筆貸款核貸後，上述555 地號土地分割為割為同段
      555 之4 、555 之5 、555 之6 、555 之7 、555 之8 、
      555之9、555之10、555之11、555之12、555之13、555之
      14、555之15、555之16、555之17及555地號等 15筆土地
      ，其中555之4、555之5、555之6、555之7、555之8、555
      之9 、555 之10、555 之11、555 之12、555 之13、555
      之14、555 之15等12筆土地上並有興建房屋待售。又蔡譜
      陸於上述二筆貸款到期（86年12月14日為到期日）前，即
      無力繳交利息及清償本金，三門建設公司因僅係貸款之人
      頭，故亦無清償之計畫，乙○○、丁○○○、甲○○三人
      為免上述違法情事東窗事發，非但未利用以上述擔保品求
      償或要求三門建設公司增加擔保品，以避免潮州農會之損
      失擴大，反而於86年12月22日，同意三門建設公司上述貸
      款展期為10年期之貸款（原為2 年期之貸款），且將上述
      鳳山厝555之4、555之5、555之6、555之7、55 5之11、
      555 之12、555 之13、555 之14、555 之15地號土地上之
      抵押權登記予以塗銷，僅保留555之8、5 55之9、555
      之10、555 之16（此筆土地為空地）、555 之17（此筆土
      地為空地）、555 （此筆土地為私設道路）地號六筆土地
      之抵押權，另增加555 之8 、555 之9 、555 之10地號三
      筆土地上之建物設定抵押權，共同擔保3700萬元之貸款（
      最高限額為4500萬元），造成三門建設公司及蔡譜陸均可
      順利脫產，並使潮州農會於89年4 、5 月間拍賣上述擔保
      品中有價值之555 之8 、555 之9 、555 之10地號三筆土
      地及其上之建物後，僅獲得706 萬9 千元之款項，而上述
      二筆貸款至91年年底，依中央存款保險公司之估算，扣除
      擔保品之拍賣，潮州農會仍有3344萬3 千元之損失。
（三）事實欄所載庚○○及己○○所提供擔保之土地均係農地，
      其價值原即不高，在無變更地目或其他有利之情形下，其
      地價已難有上漲之可能，以上述土地來擔保庚○○、己○○所積欠之前述高額貸款之全額追償已幾無可能，且84年
      間，國內不動產市場之景氣已呈現下跌之趨勢，丙○○等
      人明知於上情，竟基於犯意之聯絡及意圖為庚○○、己○○不法之利益及損害潮州農會之利益，先於84年3 月4 日
      ，將上述新埤鄉○○○段385 之2 及386 地號二筆土地上
      之抵押權登記予以塗銷，損害該農會之擔保利益，再核准
      庚○○於同年月10日，向該農會申貸之2200萬元貸款，及
      以其子己○○之為名義，並以上述糞箕湖段385 之2 及
      386 地號二筆土地為擔保，向該農會申貸之貸款1500萬元
      。事後，庚○○、己○○均無清償前述貸款之本金，僅不
      斷辦理展期，乙○○及丁○○○均仍予核准，更分別於84
      年11 月15 日，在庚○○未提供新的擔保品，且其資力並
      無任何轉好之情形下，又核准庚○○申請增貸500 萬，及
      於85年3 月15日，在相同情形下，又核准庚○○增貸1000
      萬元。庚○○及己○○二人，最終於86年6 月間起，即拒
      不繳息，造成潮州農會受所總貸款金額5200萬元債權之損
      害。因而認為被告甲○○、丙○○另涉有此部分背信犯嫌
      。
二、按「系爭土地於貸款當時之價格究竟為何？此與認定被告等
    有無被訴違法超貸之背信等犯罪事實，至有關係，被告李永
    清於原審狀陳其質疑上開二次鑑定，均係就八十九年三月間
    系爭土地價格而為鑑定，並非鑑定八十六年五月間借貸當時
    之該地價格，請求委請其他單位再作鑑定，以明瞭系爭土地
    於借貸當時之價格確為若干，且與陳順益均請求再開辯論，
    揆諸上開說明，即難謂並無必要。原審竟認其等所請均無必
    要，仍遽憑上開二紙鑑定報告，採為認定系爭土地於借貸當
    時之價格及被告等與陳貴麟等超額貸款之主要論證依據，其
    所認定之事實與所採用之證據亦不相適合，自難謂無調查職
    責未盡及有影響於判決結果之理由矛盾之違背法令。」最高
    法院著有95年台非字第46號判決可參。故被告等所核貸之款
    項，於到期後雖未能全額獲償，但仍應參酌被告核貸時擔保
    物之價值，若顯然足以擔保債權，即難以嗣後抵押物之市價
    減低，而遽認係因其有違背職務之行為，致農會受有損害。
三、經查，上開土地經本院依職權送請鑑定於貸款時之市價結果
    ：
（一）上述原鳳山厝段555 地號土地，於84年9 月30日之市價為
      8700萬餘元，八老爺段166 之28號土地及其上建物，於84
      年9 月30日之市價為2665萬餘元，有前述鑑價報告可憑，
      顯足以擔保三門建設所貸之3700萬元及2300萬元，揆諸上
      開說明，自難認被告甲○○此部分行為與潮州鎮農會後來
      債權未獲清償間有何因果關係而有何背信犯行。
（二）原555 地號土地之部分抵押權登記塗銷後，僅保留555 之
      8 、555 之9 、555 之10、555 之16、555 之17、555 地
      號六筆土地，擔保三門建設共4500萬元之債，然該6 筆土
      地於86年9 月30日間之市價仍高達6623萬餘元，有上述鑑
      價報告可憑，顯足以擔保三門建設所貸之4500萬元，依上
      開說明，自難認被告甲○○此部分行為與潮州鎮農會後來
      債權未獲清償間有何因果關係而有何背信犯行。
（三）上述新埤鄉○○○段1 之857 、之858 、之859 、之860
      、之1157、之1174、之1178、之1177、之1183號等土地，
      於84年間之市價為4783萬餘元，同段385 之2 、386 號土
      地於84年間之市價為2926萬餘元，有前述鑑價報告可憑，
      顯足以擔保庚○○及己○○所貸之3700萬元及1500萬元，
      揆諸上開說明，自難認被告丙○○、甲○○此部分行為與
      潮州鎮農會後來債權未獲清償間有何因果關係而有何背信
      犯行。
四、綜上所述，原起訴意旨所認被告等此部分背信犯嫌所憑證據
    顯尚不足以認定其犯行，且公訴人亦當庭表示限縮而不訴追
    被告等之此部分犯行，而此部分犯行若成立犯罪，亦與前述
    有罪部分有連續犯（被告甲○○）或牽連犯（被告丙○○）
    之裁判上一罪關係，故本院自得不予審究，附此說明。
據上論斷，應依刑事訴訟法第299 條第1 項前段，刑法第2 條第
1 項、第216 條、第215 條、第342 條第1 項、第31條、修正前
刑法第28條、第41條第1 項、第55條後段、第56條，刑法施行法
第1條 之1 ，（廢止前）罰金罰鍰提高標準條例第2 條，中華民
國96 年 罪犯減刑條例第2 條第1 項第3 款、第7 條，判決如主
文。
本案經檢察官李賜隆到庭執行職務。
中    華    民    國    97    年    6     月    18    日
                  刑事第四庭    審判長法  官  莊鎮遠
                                      法  官  王以齊
                                      法  官  王炳人
以上正本證明與原本無異。
如不服本判決應於收受本判決送達後十日內向本院提出上訴書狀
，其未敘述上訴理由者，應於上訴期間屆滿後二十日內向本院補
提理由書狀（均須按他造當事人之人數附繕本）「切勿逕送上級
法院」
中    華    民    國    97    年    6     月    18    日
                                      書記官  王鵬勝
附錄論罪法條：
刑法第215條
（業務上文書登載不實罪）
從事業務之人，明知為不實之事項，而登載於其業務上作成之文
書，足以生損害於公眾或他人者，處3 年以下有期徒刑、拘役或
5 百元以下罰金。
刑法第342條
（背信罪）
為他人處理事務，意圖為自己或第三人不法之利益，或損害本人
之利益，而為違背其任務之行為，致生損害於本人之財產或其他
利益者，處5 年以下有期徒刑、拘役或科或併科1 千元以下罰金
。
前項之未遂犯罰之。


司法院資訊處製作；財團法人民間司法改革基金會備份。
